最高法院刑事判決 
111年度台上字第4427號
上  訴  人  彭宥明                     



上列上訴人因加重詐欺案件，不服臺灣高等法院臺南分院中華民
國111年5月4日第二審判決（111年度金上訴字第131號，起訴案
號：臺灣嘉義地方檢察署109年度偵字第4904、5965、6855、743
4號），提起上訴，本院判決如下：
    主  文
上訴駁回。
    理  由 
一、按刑事訴訟法第377 條規定，上訴於第三審法院，非以判決
    違背法令為理由，不得為之。是提起第三審上訴，應以原判
    決違背法令為理由，係屬法定要件。如果上訴理由書狀並未
    依據卷內訴訟資料，具體指摘原判決不適用何種法則或如何
    適用不當，或所指摘原判決違法情事，顯與法律規定得為第
    三審上訴理由之違法情形，不相適合時，均應認其上訴為違
    背法律上之程式，予以駁回。
二、本件原判決認定上訴人彭宥明有如其事實欄一㈡(包含原判決
    附表〈下稱附表〉一、二)所載犯行，因而維持第一審關於依
    想像競合犯之例，從一重論處上訴人犯刑法第339條之4第1
    項第2款之加重詐欺取財罪刑（累犯，想像競合犯刑法第339
    條之2第1項以不正方法由自動付款設備取得他人之物罪及洗
    錢防制法第14條第1項之一般洗錢罪）及諭知沒收(追徵)部
    分之判決，駁回上訴人在第二審之上訴，已詳敘其憑以認定
    之證據及論斷之理由。對於上訴人所為辯解，何以不足以採
    信，已加以指駁。且其所為論斷，俱有卷存證據資料可資覆
    按，從形式上觀察，尚無足以影響其判決結果之違背法令情
    事。
三、上訴人上訴意旨略以：
  ㈠上訴人並未共同參與施用詐術使被害人鄧士賢陷於錯誤之犯
    行，係單純受僱而領取新臺幣3千元報酬，並非分得不法犯
    罪所得。又其非以自己犯罪之意思參與，不能成立共同正犯
    。再刑法第339條之4第1項第2款明定三人以上共同犯刑法第
    339條之詐欺罪，自屬共同正犯，原判決遽認上訴人有犯意
    聯絡及行為分擔，復援用刑法第28條論以共同正犯，有適用
    法則不當之違法。
  ㈡檢察官未起訴上訴人所屬詐欺集團犯罪組織中假冒電信局人
    員、檢察官、偵查隊長名義之不詳姓名年籍之成年人，並無
    證據證明上訴人有加重詐欺犯行。原判決未詳加調查，遽認
    上訴人犯罪事實，其採證認事即有違誤。
  ㈢上訴人於民國111年4月6日上午8時40分許，與其父彭鈺龍前
    往臺南出庭途中，接到自稱書記官致電通知：「今日沒有開
    庭，法官請假將另行通知」，上訴人因此未如期到庭。可見
    上訴人並非無正當理由不到庭，原判決依刑事訴訟法第371
    條規定，不待上訴人到庭陳述，逕行判決，有同法第379條
    第6款所定當然違背法令情事。
四、惟查：
　㈠證據之取捨、證明力之判斷及事實之認定，係屬事實審法院
    得自由裁量判斷之職權，此項職權之行使，倘未違背客觀存
    在之經驗法則或論理法則，亦無明顯濫用裁量權之情事，自
    不得任意指為違法而執為適法之第三審上訴理由。
    又共同實行犯罪行為之人，在合同意思範圍以內，各自分擔
    犯罪行為之一部，相互利用他人之行為，以達其犯罪之目的
    者，即應對於全部所發生之結果，共同負責。共犯之正犯性
    ，在於共犯間之共同行為，方能實現整個犯罪計畫，即將參
    與犯罪之共同正犯一體視之，祇要係出於實現犯罪之計畫所
    需，而與主導犯罪之一方直接或間接聯絡，不論參與之環節
    ，均具共同犯罪之正犯性，所參與者，乃犯罪之整體，已為
    犯罪計畫一部之「行為分擔」。尤其，集團詐財之犯罪模式
    ，須仰賴多人密切配合分工，共犯間高度協調皆具強烈之功
    能性色彩，犯罪結果之發生，並非取決於個別或部分共犯之
    單獨行為，而係連結於參與者各該分擔行為所形成之整體流
    程中，即應共同負責。至共同正犯之意思聯絡，原不以數人
    間直接發生者為限，即有間接之聯絡者，亦包括在內。
　　原判決主要依憑上訴人不利於己部分之供述，以及其理由欄
    貳、二所示供述及非供述證據等卷內證據資料，據以說明：
　　上訴人加入「夫子」、「小結巴」等人所組詐欺集團，知悉
    其所從事之工作乃為詐欺集團之「車手」，並受姓名年籍不
    詳之成年人指示，於犯罪事實欄一㈡之時、地，拿取鄧士賢
    受騙所交付裝放有附表一編號1-3所述金融帳戶資料之牛皮
    紙袋，而後未經鄧士賢之同意或授權，持用鄧士賢之金融帳
    戶金融卡提領附表二所示之款項後，將該等金融帳戶資料與
    提領之款項，交付與姓名年籍不詳之成年人層層遞交，造成
    該等犯罪所得之所在、流向遭到掩飾、隱匿等旨。因認上訴
    人主觀上具有事實欄一㈡所載犯行之犯意。 
　　原判決並說明:上訴人雖未親自實施電話詐騙行為，而推由
    同詐欺集團之其他成員為之，但上訴人分工負責本案犯行中
    之一部分（擔任車手取款、持提款卡領款），顯係相互利用
    他人之行為，以達其犯罪目的，堪認其與參與犯行之其他共
    同正犯間，具有相互利用之共同犯意，而各自分擔部分犯罪
    行為，均為共同正犯，自應就其參與之事實欄一㈡所示犯行
    共同負責之旨。原判決復說明: 並無證據足認上訴人主觀上
    明知或可預見本案係有使用假冒政府機關或公務員名義行騙
    之情事，上訴人無庸對於其他成員所為該當刑法第339條之4
    第1項第1款之罪名擔負共同正犯之責等旨。
　　原判決就上訴人與所屬詐欺集團成員有犯意聯絡及行為分擔
    ，應成立共同正犯，已依上開事證相互勾稽，且所為論斷說
    明，與經驗法則、論理法則無違，自不得任意指為違法。此
    部分上訴意旨仍執陳詞，對原判決採證、認事職權之適法行
    使，任意指摘為違法，核與法律規定得為第三審上訴理由之
    違法情形，不相適合。
  ㈡被告經合法傳喚，無正當之理由不到庭者，得不待其陳述，
　　逕行判決，刑事訴訟法第371 條定有明文。所謂無正當之理
　　由不到庭，係指在社會通常觀念上，認為非正當之原因而不
　　到庭者而言。
　　卷查：原審於111年4月6日下午4時45分進行審理程序，郵寄
    予上訴人之審理傳票於同年3月21日由同居親友代收，有送
    達證書在卷可憑(見原審卷第239至243頁)。嗣本案於111年4
    月6日下午4時45分，在臺灣高等法院臺南分院第二法庭審理
    並辯論終結，有審判筆錄可憑，並無上訴意旨所指「今日沒
    有開庭，法官請假將另行通知」情事。上訴人並未保留並提
    出相關的通聯紀錄，用以釋明其係於何時接獲何人以何公務
    電話來電通知無庸開庭等情。此部分上訴意旨空泛指稱：係
    書記官致電通知沒有開庭，其未到庭有正當理由云云，自非
    合法之上訴第三審理由。
五、綜上所述，本件上訴意旨，或置原判決已明白論斷的事項於
    不顧，或就屬原審採證認事職權的適法行使，任憑己意，異
    持評價，妄指違法，且猶執陳詞，或為單純的有無共犯事實
    爭議，或泛稱未到庭有正當理由，均不能認為適法的第三審
    上訴理由。至於上訴人其餘上訴意旨，均非確實依據卷內訴
    訟資料具體指摘原判決究有如何違背法令之情形。是本件上
    訴為違背法律上之程式，應予駁回。關於原判決認定上訴人
    所犯有想像競合犯關係之刑法第339條之2第1項以不正方法
    由自動付款設備取得他人之物罪，係刑事訴訟法第376條第1
    項第1款所定不得上訴於第三審法院之罪，又無同條項但書
    所示情形，即無從適用審判不可分原則，併為實體審判。上
    訴人就此部分之上訴，亦應從程序上予以駁回。
據上論結，應依刑事訴訟法第395條前段，判決如主文。
中　　華　　民　　國　　111 　年　　10　　月　　27　　日
                  刑事第五庭審判長法  官  李  錦  樑
                                  法  官  周  政  達
                                  法  官  錢  建  榮
                                  法  官  林  婷  立
                                  法  官  蘇  素  娥
本件正本證明與原本無異
                                  書記官
中　　華　　民　　國　　111 　年　　11　　月　　1 　　日